臺灣臺北地方法院民事判決　　　　　　　93年度訴字第2454號
原　　　告　己○○
　　　　　　　　　　　　十九號.
訴訟代理人　李清泉律師
被　　　告　甲○○○
　　　　　　　　　　　　十號
被　　　告　乙○○
　　　　　　　　　　　　十號一.
被　　　告　丁○○
被　　　告　戊○○
兼上列四人共同
兼訴訟代理人　丙○○
人　　　　　　　　　　　十號一.
上列當事人間請求給付價金等事件，本院於中華民國九十四年二
月十四日言詞辯論終結，判決如下：
    主  文
被告應分別給付原告新台幣壹拾玖萬參仟壹佰零肆元，向原告購
買原告所有，坐落台北市○○區○○段二小段五三七之一1地號
面積五十四平方公尺，所有權應有部分各十分之一之土地。
被告應分別給付原告新台幣柒仟貳佰參拾陸元，及自民國九十三
年六月八日起至清償日止按年息百分之五計算之利息，並自民國
九十三年六月八日至完成給付主文第一項所示金額之日止，分別
按月給付原告新台幣肆佰捌拾貳元。
原告其餘之訴駁回。
訴訟費用由被告負擔。
本判決第二項於原告各以新台幣貳仟伍佰元分別為被告供擔保後
，得假執行；但被告如各以新台幣柒仟貳佰參拾陸元為原告預供
擔保，得免為假執行。
原告其餘假執行之聲請駁回。
    事  實  及  理  由
一、原告主張：被告5人共有建號為台北市○○區○○段2小段94
    建號 ，門牌為台北市○○區○○路1段191巷30號1樓之房屋
    （以下簡稱系爭房屋），持分各為五分之一，該屋坐落基地
    為台北市○○區○○段2小段535號，被告5人持分各為十分
    之一。原告於民國92年3月7日購得與被告房屋緊鄰，坐落台
    北市○○區○○段2小段537地號上，建號861號，門牌為台
    北市○○區○○路1段191巷29號之房屋及基地。嗣原告於92
    年10月申請台北市古亭地政事務所測量，發現被告前揭共有
    之1樓房屋及其上2樓房屋（2樓所有權人為林田一）坐落之
    土地，占用原告所有537號土地。嗣原告於93年5月間申請該
    地政事務所實地測量被占用土地面積為54平方公尺，並經核
    准將該被占用土地自地號537土地予以分割為地號537-1。原
    告遂與被告5人及2樓單獨所有人林田一多次私下協商解決，
    原告嗣並申請台北市文山區調解委員會調解。事後2樓屋主
    林田一遂依伊就535號土地之持分之二分之一，與原告達成
    價購被占用之537號（嗣分割為537-1地號）面積之二分之一
    。此外，被告共有房屋越界無權占有原告土地，可獲得相當
    於租金之不當得利。爰依民法第796條規定，請求被告應分
    別以193,104元，價購越界土地；另本於不當得利之法律關
    係，請求被告返還自92年3月7日原告取得537-1土地之日起
    至價購日止於相當於租金之利益及537-1地號土地92年度地
    價稅等語。並聲明：（一）被告應分別給付原告土地價金新
    台幣（下同）193,104元整，分別購買原告所有坐落台北市
    文山區○○段○○段0000-0000地號如附圖所示土地「經實際
    測量為54平方公尺」之十分之一即面積5.4平方公尺。（二
    ）被告應分別給付原告7,965元及自起訴狀繕本送達翌日起
    至清償日止按年息5%計算之利息；暨被告應自93年6月8日起
    至完成給付原告如第1項所示之土地價金止，分別按月給付
    原告482元。（三）願供擔保，請准宣告假執行。
二、被告則以：系爭建物乃被告等五人於77年12月18日自訴外人
    李秀文繼承而來。該房屋係於59年間興建，並於60年間完成
    保存登記，坐落於地號台北市○○區○○段2小段468地號及
    同段535號之土地。系爭房屋興建完成並辦理建物第一次測
    量，據以完成建物第一次時，並無越界建築之情事，自非民
    法第796條之越界建築，且依土地法第34條規定，並非無權
    占有系爭土地。嗣因台北市政府地政處於69年實施地籍重測
    後，系爭建物附近土地均生原界址與新界點之位移，而致附
    近住戶相互間均生建物越界情事，系爭建物亦自原先坐落之
    土地變更為坐落同段537號之土地，惟被告不同意此一重測
    後之界址，否認有占用原告土地。退步言之，被告等5人縱
    須支付對價，原告之租金計算方式亦屬過高等語，資為抗辯
    。並聲明：駁回原告之訴及假執行之請求。
三、兩造不爭執之事實：
（一）被告5人共有建號為台北市○○區○○段2小段94建號，門
      牌為台北市○○區○○路1段191巷30號1樓之房屋，持分
      各為五分之一，該屋坐落基地包括台北市○○區○○段2
      小段535號土地，被告5人持分各為十分之一。
（二）原告於92年3月7日購得與被告房屋緊鄰，坐落台北市○○
      區○○段2小段537地號上，建號861號，門牌為台北市○
      ○區○○路1段191巷29號之房屋及基地。
（三）台北市○○區○○段2小段94建號，門牌為台北市○○區
      ○○路1段191巷30號1樓之房屋有部分坐落於現編為台北
      市○○區○○段2小段537-1地號土地上，537-1地號係分
      割自原告所有之同段537地號之土地，亦屬原告所有。
四、本件應審酌者為：（1）被告共有之系爭房屋是否確有占用
    原告所有，現編為537-1地號之土地？占用面積若干？（2）
    原告得否依民法第796條請求被告價購占用部分土地？金額
    若干？（3）原告得否請求不當得利？金額為何？（4）原告
    得否請求地價稅？茲分述如下：
（一）被告共有之系爭房屋是否確有占用原告所有，現編為537-
      1地號之土地？占用面積若干？
      原告主張系爭房屋占用537-1地號土地，占用面積54平方
      公尺，業據其提出土地登記簿謄本、台北市古亭地政事務
      所地上權堪測成果表為證，被告則否認系爭房屋有占用原
      告土地之事實，辯稱系爭房屋於建築之初並無越界，係因
      土地重測致發生部分坐落於537-1號土地之情況，惟被告
      否認重測後之界址，經查：
１‧地籍圖重測係地政機關基於職權提供土地測量技術上之服務
    ，將人民原有土地所有權範圍，利用地籍調查及測量等方法
    ，將其完整正確反映於地籍圖，較晚期所為之地籍重測，於
    測量技術上較早期為進步，所為重測結果當較舊圖為精準可
    信。被告所提出系爭房屋第一次所有權登記文件中所載系爭
    房屋坐落基地，雖係台北市○○區○○段溝子口小段124-41
    、124-6地號（即重測後台北市○○區○○段2小段468地號
    、535地號）土地，不包含原告所有之537地號及分割自537
    地號之537-1地號（重測前台北市○○區○○段溝子口小段
    121-5地號）土地，惟此係60年間之測量結果，依前開說明
    ，其準確度當不及近年所為之重測結果，二者若有出入，仍
    應以嗣後重測之結果為準。
２‧本件535號、537、537-1地號均已按重測後結果登載於土地
    登記簿謄本，此有土地登記簿謄本在卷可稽，被告復未另行
    舉證證明前開土地間之界址有何因異議而尚未確定之情事，
    自應認為上開界址業經公告確定。大法官會議釋字第374號
    解釋固肯認業經公告確定之土地界址仍可以民事訴訟程序爭
    執，惟仍須當事人另以民事訴訟程序爭執該界址，否則尚無
    從逕認該業已公告確定之界址有何不實。然本件被告並未就
    前開土地間界址提起任何確定經界訴訟，徒以前開情詞空言
    否認重測後之界址，尚無可採。又，經界訴訟依民事訴訟法
    第427條第2項第5款應行簡易訴訟程序，而應行簡易訴訟程
    序之案件，依法亦無從因當事人合意而改行通常訴訟程序，
    是以經界訴訟與本案顯不得行同種訴訟程序，無從於本件訴
    訟程序併為審理，併此敘明。
３‧系爭房屋占用537-1地號之面積，於被告申請地上權登記時
    業經台北市古亭地政事務所測量，惟因被告主張伊未使用系
    爭房屋樓梯間，故就樓梯間部分並未聲請測量，因而測量所
    得使用面積為49平方公尺，此有台北市古亭地政事務所地上
    權堪測成果表在卷可稽，被告復自承537-1地號惟一未由系
    爭房屋使用之部分即為系爭房屋之樓梯間（本院93年10月4
    日言詞辯論筆錄），易言之，系爭房屋若加計樓梯間，其使
    用537-1地號之面積即為該地號土地之全部，此業經本院依
    職權向台北市古亭地政事務所函查無訛，有該所93年12月3
    日北市古地二字第09331473400號函、93年12月28日北市古
    地二字第09331650800號函及附圖在卷可稽。被告雖主張伊
    未使用系爭建物樓梯間云云，惟樓梯間係系爭建物之共同使
    用部分，亦為建物結構上不可或缺之部分，依公寓大廈管理
    條例第7條第2款之規定，屬公寓大廈之共用部分，且依同條
    例第4條第2項，不得與專有部分分離而為移轉或設定負擔。
    被告所有之系爭房屋為加強磚造二層樓之建物，一、二樓各
    有獨立所有權，一樓屬被告所有，二樓屬訴外人林田一所有
    ，此有建物登記簿謄本在卷可稽，並為兩造所不爭，是以系
    爭房屋自屬公寓大廈管理條例所稱之公寓大廈，被告既為區
    分所有權人，其對共用部分之樓梯間亦有所有權，殆無疑義
    ，無論被告事實上有無使用該樓梯間，對被告就樓梯間有所
    有權應有部分一節均不生影響。被告所共有之系爭建物樓梯
    間既有坐落於537-1地號土地上之事實，該部分之土地面積
    自應計入被告占用537-1地號土地之範圍。綜上，被告使用
    之範圍為537-1地號全部，537-1地號土地面積為54平方公尺
    ，有土地登記簿謄本在卷可稽，是以被告使用537-1地號之
    面積即為54平方公尺。
（二）原告得否依民法第796條請求被告價購占用部分土地？金
      額若干？
１‧按土地所有人建築房屋逾越疆界者，鄰地所有人如知其越界
    而不即提出異議，不得請求移去或變更其建築物。但得請求
    土地所有人，以相當之價額，購買越界部分之土地，如有損
    害，並得請求賠償，民法第796條定有明文。本件依重測前
    舊地籍圖，系爭建物坐落之基地雖不包含原告所有之土地，
    惟重測後結果既有所差異，新界址亦經公告確定，被告復未
    另行訴請確定界址，依前開說明，應認新界址始為兩造土地
    之正確經界，易言之，被告所有之系爭建物自始即有占用
    537-1地號之情況，僅原告於重測後始知悉此一情事而已。
    揆諸前揭法條，於越界建築之情況下，土地所有權人縱逾期
    異議，仍得請求價購越界部分之土地，舉重以明輕，土地所
    有權人於知悉越界情事後不請求移去或變更建物，逕行請求
    價購，當非法所不許。被告所有系爭建物既確有使用原告所
    有537-1地號土地54平方公尺之情事，原告依前開規定請求
    被告價購，尚無不合。
２‧至於購買之金額，原告主張按公告地價加二成，亦即系爭房
    屋二樓所有權人價購之金額為據，經查：系爭房屋坐落於台
    北市○○區○○路1段巷內，附近有考試院、永建國小、永
    建超市，537-1地號土地公告現值為每平方公尺29,800元，
    有土地登記簿謄本、位置圖在卷可稽。爰審酌系爭土地雖非
    位於台北市市中心，惟位處住宅文教區，生活機能尚稱健全
    ，原告請求價購之金額為每平方公尺35,760元 (29,800X
    1.2= 35,760)，折合每坪約118,215元，數額非高，且系爭
    房屋二樓所有權人林田一業已按此價格與原告達成價購協議
    ，有不動產買賣契約書在卷可稽，足認此價格尚稱合理，是
    以原告請求被告以此價格按其應有部分比例價購，亦即被告
    應有部分各十分之一（台北市○○區○○路1段191巷30號1
    樓之房屋為二層樓建物，被告共有其中一戶，應有部分各五
    分之一，折合對基地之應有部分各十分之一），每人應給付
    原告193,104元 (35760X 54X 0.1= 193,104)購買系爭537-1
    地號土地應有部分十分之一，為有理由，應予准許。惟原告
    依796條僅得請求被告價購越界占用部分之土地，尚無權令
    被告須改變共有狀態成為單獨所有，是以原告僅得請求被告
    各購買537-1地號所有權應有部分十分之一，其具體請求被
    告應各購買5.4平方公尺部分，尚屬無據。
（三）原告得否請求不當得利？金額為何？
１‧被告所有之系爭房屋確有占用原告所有537-1地號土地之情
    事，已如前述，被告亦未舉證證明有何使用該土地之正當權
    源（被告自陳不主張對537-1地號土地有地上權〈本院94年2
    月14日言詞辯論筆錄〉），被告於價購該部分土地前，系爭
    房屋仍繼續占用537-1地號土地，即屬無權占有。
２‧按無法律上之原因而受利益，致他人受損害者，應返還其利
    益；依其利益之性質或其他情形不能返還者，應償還其價額
    。又，無權占有他人土地，可能獲得相當於租金之利益為社
    會通常之觀念，為民法第179條前段、第180條後段所明定及
    最高法院61年台上字第1695號判例意旨所揭示。被告無法律
    上原因使用原告所有之537-1地號土地，致原告無法使用收
    益受有損害，被告所受使用系爭土地之利益無從以對價返還
    ，揆諸前開規定，應以價額即相當於租金之數額償還之。次
    按，租用基地建築房屋，其租金以不超過土地及其建築物申
    報總價年息百分之十為限，土地法第105條準用同法第97 條
    規定甚明。537-1地號93年1月申報地價為每平方公尺10,720
    元，每年租金按年息10%計算，亦僅57,888元(10,720X 54X
    0.1＝57888)，折合每月4,824元 (57,888÷12= 4824），衡
    諸前述該土地坐落位置，尚屬合理，是以原告請求按申報地
    價年息10％計算不當得利額，即屬有據。惟坐落537-1地號
    上之房屋係二層樓建築，被告僅共有其中一戶，應有部分各
    五分之一，是以被告應給付之不當得利數額各為前開數額之
    十分之一即482元。末查，537-1地號土地係分割自537地號
    ，已如前述，原告係於92年3月7日即取得537 地號土地所有
    權，此有土地登記簿謄本在卷可稽，是以537-1地號雖係嗣
    後始分出，惟原告取得該被佔用部分土地之日期仍應認係為
    92 年3月7日。計算至93年6月7日止共15月，被告各應給付
    之不當得利額共計7,236元並另計遲延利息（57888X15/12X
    0.1= 7236）。從而，原告請求被告各給付7,236元及自93年
    6月8日起至價購537-1土地之日止，按月以482元計算之不當
    得利，即屬有據。
（四）原告得否請求地價稅？
    原告主張537-1地號土地92年度地價稅為每平方公尺108元，
    應由被告按其無權占有之面積給付之，惟查，地價稅為土地
    所有權人公法上之義務，與所有權人能否使用收益系爭土地
    無涉，亦非因被告無權占用而導致之損害，537-1地號土地
    迄今既仍為原告所有，縱由被告無權占用，基於對該土地之
    所有權，原告依法仍應繳納地價稅，無從責由被告繳納，至
    於原告因無法使用收益該土地之損害，業經前開不當得利之
    請求獲得填補，是以原告請求被告給付92年3月7日起至93年
    6月7日止之地價稅各729元，即屬無據，應予駁回。
五、綜上所述，原告依民法第796條、第179條請求被告各給付原
    告193,104元價購537-1地號土地，另各給付原告7,236元及
    自起訴狀繕本送達翌日即93年6月8日起至清償日止按年息5
    ％計算之利息，暨自93年6月8日起至價購537-1土地之日止
    ，按月以482元計算之不當得利，即屬有據，應予准許；逾
    此部分之請求即屬無據，應予駁回。
六、兩造陳明願供擔保，聲請宣告假執行或免為假執行，經核主
    文第一項命被告向原告價購537-1地號土地所有權應有部分
    各十分之一部份，係命被告為一定（購買）之意思表示，依
    其性質不得假執行，原告其餘勝訴部分，合於法律規定，爰
    分別酌定相當之擔保金額宣告之；原告其餘假執行之聲請，
    因訴之駁回而失所依據，不予准許。
七、據上論結：原告之訴為一部有理由，一部無理由，並依民事
    訴訟法第79條、第390條第2項、第392條，判決如主文。
中　　華　　民　　國　　94　　年　　3 　　月　　1 　　日
                      民事第六庭    法　官　陳怡雯
以上正本係照原本作成
如對本判決上訴，須於判決送達後20日內向本院提出上訴狀
中　　華　　民　　國　　94　　年　　3 　　月　　1 　　日
                        　　　　　　書記官　謝梅琴
